【裁判字號】    89,簡上,40
【裁判日期】    901219
【裁判案由】    交還土地等
【裁判全文】
臺灣高雄地方法院民事判決  八十九年度簡上字第四○號
    上  訴  人  甲○○
    被上訴人    乙○○
右當事人間請求交還土地等事件，上訴人對於中華民國八十八年十一月二日本院八十
六年度岡簡字第二八三號第一審判決提起上訴，本院判決如左：
    主  文
上訴駁回。
第二審訴訟費用由上訴人負擔。
    事  實
甲、上訴人方面：
一、聲明：求為判決
（一）原判決廢棄。
（二）右廢棄部分被上訴人應將座落高雄縣阿蓮鄉○○段一二一○地號土地上越界建
      築於上訴人所有同段一二○三地號土地上如附圖所示ABCF連成區域所示面積○
      . 九四平方公尺之建物；及如附圖所示CDEF連成區域所示面積○. 三二平方公
      尺之水槽及滴水管予以拆除；並將土地交還上訴人。
（三）被上訴人應將座落高雄縣阿蓮鄉○○段一二○九地號土地上越界建築於上訴人
      所有同段一二○三地號土地上如附圖所示GHIJ連成區域所示面積○. 五二平方
      公尺之三樓頂欄杆（含磚造基座）予以拆除；並將土地交還上訴人。
（四）訴訟費用由被上訴人負擔。
二、陳述：除與原審判決書所載者相同茲予引用外，補稱：
（一）按最高法院四十五年台上字第一○五號判例揭示「民法第一百四十八條係規定
      行使權利，不得以損害他人為主要目的，若當事人行使權利，雖足使他人喪失
      利益，而苟非以損害他人為主要目的，即不在該條所定範圍之內」，查被上訴
      人擅在上訴人土地上塔設水槽排水管，致使水流至上訴人屋內，如遇大雨屋內
      造成淹水，上訴人要求被上訴人豈能謂上訴人是以損害被上訴人為目的。豈能
      謂拆除無益於上訴人房屋或土地之利用。另被上訴人陽台設有四隻排水管，被
      上訴人大可以將搭設於上訴人土地上之排水管接達到自己陽台設製隻排水管，
      無庸侵占上訴人土地。
（二）民法第七百六十七條規定「所有人對於無權占有或侵奪其所有物者，得請求返
      還之，對侵害其所有權者，得請求除去之」，而依據司法院大法官會議釋字第
      一○七號解釋「已登記不動產所有人之回復請求權，無民法第一二五條消滅時
      效規定之適用」，亦即回復所有權圓滿狀態之所有物返還求權應與所有權俱存
      隨時不斷發生，不應罹於時效而消滅，原判決以六十三年間即各自違章建築長
      達二十年，上訴人未曾主張越界之事，客觀上足致被上訴人正當信賴，認上訴
      人請求有違誠信原則，屬權利濫用，惟如上所述，所有物返還請求權，並無時
      效消滅問題，如以二十間上訴人未行使即認上訴人無權利行使，豈不另外又製
      造時效問題，況被上訴人之違章建築迄今並無二十年，二十年是房屋興建之日
      期，違章部分陸陸續續後來增建，並未超過二十年，又被上訴人建築部分是違
      章建築，違章建築本不受法律保障，原判決之判決理由實太偏袒被上訴人。且
      上訴人所建築之房屋並非違章建築，原判決竟認是違章亦有違誤。
（三）又上訴人與被上訴人問之毀損竊盜訴訟，係因上訴人使用自己土地房屋被上訴
      人以鐵槌毀損，上訴人認被上訴人是不可理喻之人，始不得已提起訴訟，以法
      律解決俾避免雙方衝突，今鑑定機關既已鑑定雙方明確界址，如不准被上訴人
      越界部分拆除，如將來有一方將不動產讓與他人不是會衍生更多的問題。
（四）尤有言者，被上訴人現於高雄縣阿蓮鄉○○段一二○一號土地上所興建之違建
      ，靠上訴人土地建物部分設有一後門，而該後門連接之土地即上訴人之土地，
      並無被上訴人土地，被上訴人何須建築該一後門呢？豈是有意侵占上訴人土地
      ，且被上訴人又向他人宣稱土地是伊所有。
（五）按被上訴人搭設水槽水管越界使用上訴人土地之事實，有台灣省政府地政處土
      地測量局之鑑定書可證，而被上訴人搭設水槽排水管可直通大馬路不用，越界
      使用上訴人土地，被上訴人捨此不為，蓄意越界之心態可議，若如被上訴人書
      狀主張「原有的排水管早已不通沒有使用」大可拆除，何須保留徒增紛爭呢？
      而事實上因被上訴人擅在上訴人土地上搭設水槽排水管造成上訴人屋內淹水，
      ，為避免上訴人之損害，杜絕越界之事，被上訴人應可拆除排水管水槽。
（六）至於上訴人主張上訴人違法將空地建滿佔用房防火巷及排水溝危及他人之安全
      更屬虛構，縱屬事實，上訴人並無越界侵占被上訴人土地與本無關，而地政人
      員是公務人員，依法測量，上訴人是平民百姓，有何力量影響測量人員測量結
      果？被上訴人誣指測量人元之公正性認測量不公，更屬無稽。
（七）被上訴人越界之鐵厝並非建於民國六十二年，而是被上訴入後來陸陸續增建，
      雖說一點七八平力公尺不大，但畢竟影響上訴人權利，申言之，若一點七八平
      方公尺不大，上訴人大可拆除，何須強佔上訴人所有地呢？原判決以將之拆除
      無益於上訴人房屋或土地之使用，屬權利濫用，但如上所述既然一點七八公尺
      面積不大，拆除掉對被上訴人影響亦不大，何需留下越界之事實，造成後手間
      之爭議呢？又既然回復請求權並無時效消滅規定之通用，何須再以二十年不行
      使即認上訴人無時效問題。
三、證據：援用原審之立證方法，另提出建築改良物及土地買賣所有權移轉契約書、
    高雄縣稅捐稽徵處免繳土地增值稅證明、地籍圖謄本、證明書、申請書、土地範
    圍切結書證明聲請書、台灣省高雄縣政府函、阿蓮鄉公共工程房屋拆除立面修繕
    證明書及高雄縣岡山地政事務所土地實測圖抄本影本各一份為證。
乙、被上訴人方面：
一、聲明：求為判決駁回上訴，第二審訴訟費用由上訴人負擔。
二、陳述：除與原審判決書所載者相同茲予引用外，補稱：
（一）被上訴人為逞其私人之利益而以損害他人為主要目的竟謂被上訴人搭設水糟、
      排水管致流水流至其屋內，如遇大雨上訴人屋內即造成淹水等不實之指控，顯
      有失情理。按被上訴人之房屋原有之排水管早已不通，沒有使用而改由前面排
      水，至於民族路七十八號之建物，此棟頂樓之排水管則是直接排入水溝，而此
      水溝係原建商所預留作為該地十棟房屋之排水，何況建物只有二十五平方公尺
      ，還是雙斜之屋頂，僅十二. 五平方公尺會有多少雨水，何來四支之排水管而
      造成淹水？
（二）上訴人違法將空地建滿，佔用防火巷及排水溝危及他人之安全，民國七十六年
      間辦理地籍重測時，為達不法之目的，竟拿台灣高等法院台南分院之判決書（
      六十一年上字第一六四四號）向地政人員訛稱牆壁已獲法院判決為共同壁，地
      政人員當時未詳加查閱，而誤認是共同壁，致使上訴人本來係使用權而成為所
      有權，被上訴人不知法律，經地政人員之指示而於測量圖上蓋章，始有上訴人
      所謂之共同壁造成事後之錯誤糾紛。
（三）又上訴人所稱之鐵厝等物，係被上訴人於民國六十二年間所建並未越界佔用之
      ，亦未對上訴人造成任何影響，縱依第一審判決書內所載鑑定結果，越界面積
      合計僅一. 七八平方公尺，若將之拆除，非但無益於上訴人對前開房地之使用
      且嚴重損害被上訴人，有違民法第一百四十八條之規定。
三、證據：援用原審之立證方法，另提出照片五張及門牌證明書影本各一份為證。
丙、本院依職權調閱台灣高雄地方法院檢察署八十五年度偵字第二八九一號偵察卷及
    勘驗現場。
    理    由
一、上訴人起訴主張：被上訴人所有之建物即高雄縣阿蓮鄉○○路七八號房屋四樓之
    鐵厝，越界建築於伊所有之前開中正路五七六號房屋之四樓樓板；另前開民族路
    七六號四樓樓板上之圍牆欄杆，擅在原告土地上空塔設水槽排水管，爰依所有權
    之法律關係訴請被上訴人拆除上開越界之建築並交還土地等語；被上被上訴人則
    以伊所有前開之房屋係於六十二年及六十三年所建，均屬合法建物，但因七十六
    年辦理地籍重測時，地政人員誤將上訴人之使用權誤認為所有權，乃有上訴人所
    謂之共用壁。況且上訴人所稱之鐵厝等物，均係被上訴人於六十二年所建，並未
    越界占用，亦未對上訴人造成任何之影響，其長期對此毫無爭議，如今藉故訴請
    拆除，實無理由等語至辯。
二、經查兩造所系爭土地即被上訴人所有之一二一○地號（重測前地號為二一六之三
    七）、一二○九地號（重測前地號為二一六之三八）等土地與上訴人所有之一二
    ○三地號（重測前地號為二一七）交界處，依原審函請台灣省政府地政處土地測
    量局鑑定之結果，認為被上訴人所有之上開土地上之建物有越界佔用上訴人土地
    之情事，此有台灣省政府地政處土地測量局八十八年四月十六日鑑定書在卷可稽
    ，是依台灣省政府地政處土地測量局之鑑定結果，被上訴人應有侵佔上訴人土地
    之情事。惟查：
（一）前開台灣省政府地政處土地測量局所施測之依據，依鑑定書所載為：「以自動
      繪圖展繪於鑑測原圖上（與重測後地籍圖同比例尺：五百分之一），然後依據
      路竹地政事務所保管之地籍圖、地籍調查表、以及歷年有關複丈圖等資料，謄
      展繪本案有關土地地籍途經界線，與前項成果核對檢核後測定於鑑測原圖上，
      作成鑑定圖。」等語，是由上開鑑定書之說明，台灣省政府地政處土地測量局
      所施測之依據，係依民國七十六年後所為地籍調查重測後之資料為準據。而七
      十六年間地政機關為地籍調查時，上訴人係就系爭土地之界址指界以壁中心為
      界等情，有地籍調查界址標示補正處理記載表在卷可查（附於原審卷第一三七
      頁至第一三八頁），然查本件系爭土地之糾紛早於被上訴人之前手即陳蔡捷所
      有時，即曾以上訴人所有之建物越界侵佔二一六之三八地號（即重測後之一二
      ○九號）等土地為由，對上訴人甲○○提起拆屋還地之訴（台灣高等法院台南
      分院民事判決六十一年度上字第一六四四號，該判決書附於原審卷第三十頁以
      下），雖訴外人陳蔡捷終經第二審法院以：「上訴人占用之二一六之三八號地
      如原判決附圖所示（5）部分，據證人施永吉證明其與鄭進傳等合夥建築上述
      十棟樓房時，因使用上訴人供給之建築用水，曾同意上訴人以後使用該樓房東
      邊牆壁為共同壁以建築房屋，該（5）部分為該樓房東邊牆壁在二一六之三八
      號內之餘地，南北長一七五公分，寬二六公分，上訴人之使用該一狹長部分，
      連接其他地號內如原判決附圖（6）（7）部分建蓋水泥平頂房屋，其下水溝依
      然保存，業經本院勘驗查明記錄在卷，」（見該判決書理由欄第四項之最後六
      行）、「又查系爭房屋（指上訴人之房屋）如原判決附圖所示，其（5）（6）
      （7）及（4）之如勘驗附圖ab線以北部分建築在先，其（1）（2）（3）及（4
      ）之如勘驗筆錄附圖ab線以南建築在後，乃不爭之事實，兩者大部分建築在上
      訴人之母甘林蟬名義而為上訴人（即本件上訴人甲○○）實際管理使用之二一
      六之二一號及二一七地號上，分別有原判決附圖，本院勘驗筆錄附圖及上訴人
      所提土地登記謄本戶籍謄本可考，前者之占用（5）部分（即本件系爭土地部
      分），後者占用（1）部分，均屬越界建築，極為顯然。」（見該判決書理由
      欄第五項第一行至第五行）；「但本件為越界建築，應有民法第七百九十六條
      規定之適用，委為有據。」（見該判決書理由欄第五項之末句）為理由，駁回
      被上訴人之前手即陳蔡捷之拆屋還地之請求而確定在案，惟細觀上開訴訟（第
      二審）之判決理由可知，本件系爭土地之界址，當初絕非以被上訴人所有之牆
      壁為界，甚至界址應在牆壁外之水溝以東之土地上，但因民國七十六年間之土
      地重測調查系爭土地之界址時，上訴人指界以被上訴人所有之牆壁中心為界址
      ，始造成界址往西移之現象，進而重測後所作之地籍圖與重測前之實際界址不
      合，亦因而造成被上訴人之建物有越界稍微之情事。但因重測後之界址既已確
      定，則前開台灣省政府地政處土地測量局依現今有效之地籍圖為鑑定，被上訴
      人自有越界之情事，但如前所言，以七十六年前之界址而言，應係上訴人越界
      建築，並非被上訴人越界占用系爭土地，如今本件上訴人卻提起本件訴訟訴請
      被上訴人拆屋還地，即有可議之處。
（二）又行使權利履行義務，應依誠實及信用方法，民法第一百四十八條定有明文。
      按依台灣省政府地政處土地測量局之鑑定結果，被上訴人所越界之面積極為微
      小（合計僅約一點七八平方公尺），是對上訴人並無任何之實際損害，反之如
      拆除，卻造成被上訴人之牆壁拆除重大損害；況如前述，本件兩造所爭執之系
      爭土地，七十六年重測前乃為被上訴人所有，嗣於七十六年重測時因上訴人指
      界以牆壁中心為界，始造成被上訴人有越界之情事，即被上訴人所有之東邊牆
      壁，原是合法建於自己之土地上，並非越界建築，更無理由拆除之。再者，系
      爭土地上牆壁邊之水溝，原是當初建商興建被上訴人所有之現今房屋時，保留
      （建築）於自己土地上之事實，此觀上開台灣高等法院台南分院之判決書即可
      明瞭，換言之，該水溝亦原應屬被上訴人所有，且供左鄰右舍共同流通使用；
      而該水溝自今亦仍保留供大眾使用（即其他住戶使用）等情，業經本院現場勘
      驗後查明無訛，此有勘驗筆錄可稽，是即為公用之水溝，則被上訴人架設水管
      排泄雨水，並無不當之處，何來侵害上訴人之權益？況且，本件兩造自六十年
      間起即各於自己之土地上建築房屋，本相安無事，僅因八十四年十一月間上訴
      人將被上訴人所有而架設於系爭土地上之共用牆壁之鐵窗拆除，並以磚塊封閉
      該窗戶，惟遭被上訴人以鐵鎚毀損，因而引生諸多糾紛及訴訟（互告誣告、毀
      損）等情，為上訴人所自承，並經本院調閱台灣高雄地方法院檢察署八十五年
      度偵字第二八九一號偵察卷查明無訛，是本件系爭土地縱於七十八年重測後，
      兩造仍屬相安無事，直至八十四年因鐵窗拆除乙事，雙方起爭執後，上訴人始
      訴請本件被上訴人拆屋還地，換言之，上訴人權利之行使存有報復之意味，並
      非全然有利用系爭土地之必要。是本院審酌上開情事，認為如今上訴人訴請被
      上訴人拆屋還地，顯有權利濫用之現象。
三、綜上所述，本件被上訴人建屋之時即未有越界之情事，反之，上訴人原興建之房
    屋越界侵佔被上訴人之土地，僅因七十六年之不當指界後，始造成被上訴人有越
    界之情事。茲上訴人竟因細故訴請本院拆除被上訴人之共同壁及其上之水槽、水
    管及欄杆等物並交還土地，顯有權利濫用之情形，被上訴人以此為辯，自屬有據
    。上訴意旨指摘原判決不當，求於廢棄，為無理由，應予駁回。
四、本件判決基礎已臻明確，兩造其餘之主張及舉證，於判決結果已無影響，爰不一
    一論述，併此敘明。
五、據上論結，本件上訴為無理由，依民事訴訟法第四百三十六條之一第三項、第四
    百四十九條第一項、第七十八條，判決如主文。
中      華      民      國    九十      年    十二    月      十九      日
                              臺灣高雄地方法院民事第二庭
~B審判長法官  吳進寶
~B法      官  甯  馨
~B法      官  陳建中
右為正本係照原本作成。
本判決不得上訴。
中      華      民      國    九十      年    十二    月      十九      日
~B法院書記官  賴易詮


司法院資訊處製作；財團法人民間司法改革基金會備份。
